【裁判字號】    97,易,254
【裁判日期】    970616
【裁判案由】    詐欺
【裁判全文】
臺灣基隆地方法院刑事判決               97年度易字第254號
公  訴  人  臺灣基隆地方法院檢察署檢察官
被      告  乙○○
                    號
上列被告因詐欺案件，經檢察官提起公訴（97年度偵緝字第30號
），本院判決如下：
    主  文
乙○○幫助意圖為自己不法之所有，以詐術使人將本人之物交付
，處有期徒刑肆月，如易科罰金，以銀元佰元即新臺幣玖佰元
折算壹日，減為有期徒刑貳月，如易科罰金，以銀元佰元即新
臺幣玖佰元折算壹日。
    事  實
一、乙○○明知金融機構帳戶為個人信用之表徵，並預見將自己
    所有之帳戶存摺、提款卡及密碼交付他人使用，可能因此供
    不法詐騙份子利用以詐術使他人將款項匯入後，再予提領使
    用，因而幫助他人從事詐欺取財之目的，竟為貪圖不法利益
    ，基於幫助他人詐欺取財之不確定故意，於民國95年6月間
    某日（起訴書誤載為96年6月間某日），在不詳地點，將其
    所有基隆愛三路郵局帳戶（局號：0000000號，帳號：00000
    00號）存摺、提款卡交與姓名年籍不詳之人所組成之詐欺集
    團。嗣該詐欺集團成員意圖為自己不法所有，於同年6月15
    日打電話向丙○○詐稱：其業已中獎，但須依指示先行匯款
    後，方能領取獎金云云，致使丙○○信以為真而陷於錯誤，
    並依詐欺集團成員之指示，於95年6月15日將新台幣（下同
    ）16320元匯至乙○○上開郵局帳戶內。嗣因丙○○發現受
    騙並報警處理，而循線查獲上情。
二、案經基隆市警察局第一分局報請臺灣基隆地方法院檢察署檢
    察官偵查起訴。
    理  由
壹、證據能力部分
    按被告以外之人於審判外之言詞或書面陳述，除法律有規定
    者外，不得作為證據；又被告以外之人於審判外之陳述，雖
    不符合刑事訴訟法第159 條之1 至第159 條之4 之規定，而
    經當事人於審判程序同意作為證據，法院審酌該言詞陳述或
    書面陳述作成時之情況，認為適當者，亦得為證據，而當事
    人、代理人或辯護人於法院調查證據時，知有上開不得為證
    據之情形，而未於言詞辯論終結前聲明異議者，視有前項之
    同意，刑事訴訟法第159 條第1 項及第159 條之5 分別定有
    明文。本件證人丙○○於警詢中所為之陳述，雖為被告以外
    之人於審判外之言詞陳述，然經本院於審判程序提示予被告
    並告以要旨，經被告表示無意見，且未聲明異議，又本院審
    酌上開證人警詢筆錄之記載，並無不正取供之情事，且證人
    於警詢時並無具結之可能，是就該審判外言詞陳述作成時之
    情況，應認為適當，依前揭法條意旨，得援為本案證據。
貳、事實認定部分
一、訊據被告乙○○僅坦承上開郵局帳戶為其所開立，然矢口否
    認上開犯行，辯稱：伊沒有將存摺、提款卡交給他人，因為
    該帳戶之存摺、提款卡業已遺失，可能因為將密碼謝在小紙
    條放在存摺裡，或寫在存摺上，所以他人才知道密碼云云。
二、經查：
  (一)前開基隆愛三路郵局帳戶（局號：0000000號，帳號：00000
    00號）確實為被告於83年4月26日所開設等情，業據被告於
    本院審理中坦認無訛，並有中華郵政股份有限公司基隆郵局
    95 年10月5日基營字第0950100702號函檢附之客戶資料在卷
    可稽（見95年度偵字第3899號卷第29頁）。又被害人丙○○
    嗣於95年6月15日接獲詐欺集團成員之電話，並依指示將上
    述款項匯入被告前述帳戶之事實，亦據證人丙○○於警詢時
    證述在卷（見偵查卷第4至6頁），另有丙○○提供之郵政國
    內匯款執據及被告開設郵局帳戶往來明細1份在卷供參（見
    上開偵查卷第7、10頁），此部分事實應堪認定。
  (二)被告雖於本院中辯稱：伊存摺因搬家而遺失云云，然查，被
    告於97年1月3日偵查中先辯稱：上開帳戶存摺、提款卡放在
    機車車廂裏不見了，是辦沒多久就發現掉的云云（見97年度
    偵緝字第30號卷第12頁），然被告當時均未提及遺失存摺、
    提款卡之原因究竟為何，且被告之上開存摺係於83年4月26
    日所開設，已如前述，且被告於本院中陳稱，伊最後一筆存
    提紀錄為94年12月20日跨行提款306元等語（見本院卷第30
    頁），堪認被告於上開偵查時陳稱：伊申辦帳戶後沒有多久
    即遺失云云，顯與事實不符。又查，被告於97年4月9日偵查
    中及本院審理中固然改稱：存摺遺失是因為伊一直搬家，都
    是騎機車載東西的方式搬家云云（見上開偵查卷第26頁、本
    院卷第31頁），空泛指稱其上開存摺、提款卡可能在搬家過
    程中遺失，然被告自始至終均未能明確說明其究竟何時搬家
    、又係何時發現遺失，此已與常情不符。次查，被告於本院
    中雖自陳其密碼均未向他人透露，其晶片提款卡設定之密碼
    為「901119」，該號碼係以其女兒之生日號碼（90年11月19
    日）來設定，然被告並陳稱：「（問：你沒有把密碼告訴別
    人，為何詐欺集團知道你的密碼？）我可能把密碼寫在小紙
    條，放在存摺裡，或是直接寫在存摺上，（問：密碼的作用
    就是要防止別人盜領，你為何要將密碼寫在存摺上？）我怕
    會忘記，（問：既然以你女兒的生日為密碼，為何會忘記？
    ）因為我有兩個女兒，另外一個是85年6月1日出生，我應該
    不會忘記」等語（見本院卷第32頁），是以，由上述可知，
    被告既然以其女兒之生日設定提款卡晶片密碼，且被告對其
    2位女兒之生日均能當庭背誦，且依經驗法則判斷，亦殊難
    想像母親會忘記自己女兒之生日，故顯見被告不可能遺忘密
    碼號碼，其即不會因害怕忘記密碼而將號碼記載在存摺或提
    款卡上，則被告辯稱：伊並未告知他人提款卡密碼云云，即
    非可採信。又被告曾於93年2月10日申請辦理上開存簿之掛
    失及更換密碼，此有中華郵政股份有限公司基隆郵局95年10
    月5日基營字第0950100702號函附之郵局掛失止付申請書、
    儲金除戶申請變更帳戶事項申請書影本各1份在卷可憑（見
    95年度偵字第3899號卷第30、31頁），則堪認被告於93年間
    其存摺遺失時，即知悉應即至郵局申請存簿之掛失，以免其
    權益受損，然若被告辯稱於95年間其存摺、提款卡亦一併遺
    失屬實，則其為何不知要至郵局辦理掛失？顯見被告辯稱其
    存摺、提款卡均已遺失云云，實屬事後卸責之詞。
  (三)另按在金融機構開立帳戶、請領存摺及提款卡使用，係針對
    個人身分之社會信用而予以資金流通，具有強烈之屬人性格
    ，而金融帳戶作為個人理財之工具，申請開設並無任何特殊
    之限制，一般民眾均得以存入最低開戶金額之方式申請使用
    ，且同一人得在不同之金融機構申請數個存款帳戶使用，乃
    眾所週知之事實；依一般人之社會經驗，若遇陌生人捨以自
    己名義申請帳戶，反向不特定人蒐集金融帳戶使用，衡情應
    對該帳戶是否供合法使用一節有所懷疑，且近年詐騙集團犯
    案猖獗，利用帳戶掩飾、隱匿詐財贓款之事，迭有所聞，被
    告為成年人，就此當無不知之理，足認被告就該帳戶可能供
    他人為不法犯罪所用一節，應已有認識，而被告竟仍將前開
    帳戶之存摺、提款卡、密碼交付身分不詳之詐騙集團成員使
    用，故認被告確有幫助收受帳戶之人，利用其提供之帳戶詐
    欺取財之不確定故意甚明，本件事證明確，被告犯行堪以認
    定。
三、論罪科刑部分
  (一)按刑法上之幫助犯，係對於犯罪與正犯有共同之認識，以幫
    助之意思，對於正犯資以助力，而未參與犯罪行為者而言，
    如未參與實行構成要件之行為，且係出於幫助之意思，提供
    助力，即屬幫助犯，而非共同正犯（最高法院49年台上字第
    77號判例可資參照）。本件被告基於幫助之犯意，將所有前
    揭帳戶之存摺、金融卡及密碼交付與身分不詳之詐欺集團成
    員使用，詐欺集團成員對丙○○施以前開詐術，致其陷於錯
    誤，將款項匯入被告交付之帳戶內，而為他人之詐欺取財行
    為提供助力，核被告所為，係犯刑法第30條第1項、第339條
    第1項之幫助詐欺取財罪。
  (二)按行為後法律有變更者，適用行為時之法律。但行為後之法
    律有利於行為人者，適用最有利於行為人之法律，此為94年
    2月2日修正公布，並自95年7月1日起施行之刑法（下稱新法
    ；修正前刑法下稱舊法）第2條第1項所定有明文，此項規定
    ，係規範行為後法律變更所生新舊法律比較適用之準據法，
    於新法施行後，自應適用此規定，為「從舊從輕」之比較。
    查被告行為後，刑法第339條第1項之規定雖未修正，惟其法
    定本刑有罰金刑，而罰金刑之最低數額、連續犯及易科罰金
    之折算標準均有如附表所示之修正，自應依新法第2條第1項
    規定，為「從舊從輕」之比較，並綜合全部罪刑之結果比較
    新舊法如附表所示〔又被告行為後，於95年6月14日增訂公
    布刑法施行法第1條之1並自同年7月1日起施行，該條規定：
    「中華民國94年1月7日刑法修正施行後（按此日期係三讀通
    過之日期，實際修正公布日為94年2月2日，施行日期為95年
    7月1日），刑法分則編所定罰金之貨幣單位為新臺幣。94年
    1月7日刑法修正時，刑法分則編未修正之條文定有罰金者，
    自94年1月7日刑法修正施行後，就其所定數額提高為30倍。
    但72年6月26日至94年1月7日新增或修正之條文，就其所定
    數額提高為3倍」，已將刑法分則之貨幣單位定為「新臺幣
    」，並規定提高標準，且提高後之罰金最高數額，與刑法施
    行法第1條之1增訂前，刑法貨幣單位為銀元，依罰金罰鍰提
    高標準條例第1條前段暨現行法規所定貨幣單位折算新臺幣
    條例第2條所定比例換算結果並無不同，此部分非屬法律變
    更，且依罰金罰鍰提高標準條例第1條但書規定「但法律已
    依一定比率規定罰金或罰鍰之數額或倍數者，依其規定」，
    顯見罰金罰鍰提高標準條例第1條提高倍數之規定係屬補充
    規定，故上述條文施行後，自應逕依刑法施行法第1條之1定
    本件刑法第339條第1項罰金刑之單位及提高標準，而不再適
    用罰金罰鍰提高標準條例第1條前段之規定〕。
  (三)又被告係基於幫助之意思，幫助他人詐欺取財，為詐欺取財
    罪之幫助犯，應依新法第30條第2項之規定，按正犯之刑減
    輕之，並依法先加後減之〔按被告行為後，刑法第30條之文
    字雖亦有修正，惟其係因採「限制從屬形式理論」之立法例
    而修正法條文字，不涉罪刑實質內容之變更，而無新舊法比
    較適用之問題，應適用裁判時之新法〕。
  (四)爰審酌被告任意將帳戶交付他人使用，並使該他人持該帳戶
    資料作為犯罪所得之工具，所為已影響社會正常交易安全，
    且使犯罪之追查趨雜，並酌以被告之交付帳戶之數量僅一個
    ，至今所查知之被害人數為一人，暨其犯後矢口否認犯行之
    態度等一切情狀，量處如主文所示之刑，並依舊法第41條第
    1項前段及修正前罰金罰鍰提高標準條例第2條規定，諭知易
    科罰金之折算標準。
  (五)另查被告犯罪之時間，係在96年4月24日之前，所犯係刑法
    第339條第1項之罪暨宣告之刑，符合中華民國九十六年罪犯
    減刑條例所定之減刑條件，爰依該條例第2條第1項第3款之
    規定，減其宣告刑二分之一，併依同條第9條規定，諭知易
    科罰金之折算標準。
據上論斷，依刑事訴訟法第299條第1項前段，刑法第2條第1項、
第30條、第339條第1項，修正前第41條第1項前段，刑法施行法
第1條之1，修正前罰金罰鍰提高標準條例第2條，現行法規所定
貨幣單位折算新臺幣條例第2條，中華民國九十六年罪犯減刑條
例第2條第1項第3款、第7條、第9條，判決如主文。
本案經檢察官甲○○到庭執行職務。
中    華    民    國    97    年    6     月    16    日
                  刑事第三庭  審判長法    官  鄭景文
                                    法    官  林淑鳳
                                    法    官  鄭培麗
以上正本證明與原本無異。
對於本件判決如有不服，應於收受送達後10日內，向本院提出上
訴書狀，上訴於臺灣高等法院，並按他造當事人之人數附具繕本
。
中    華    民    國    97    年    6     月    16    日
                                    書 記 官  王佩珠
附表：
┌──┬───────────┬───────────┬──────┬─────────┐
│編號│     舊法規定         │      新法規定        │比較後應適法│    理由及根據    │
│    │                      │                      │之法律      │                  │
├──┼───────────┼───────────┼──────┼─────────┤
│ 一 │第33條第5 款          │第33條第5 款          │舊法第33條第│1.新法第33條第5款 │
│    │罰金：1元以上。       │罰金：新臺幣1,000 元以│5款         │  規定罰金刑為新臺│
│    │                      │上，以百元計算之。    │            │  幣1,000 元以上，│
│    │                      │                      │            │  以百元計算之，新│
│    │                      │                      │            │  法施行後，應依新│
│    │                      │                      │            │  法第2條 第1 項之│
│    │                      │                      │            │  規定，適用最有利│
│    │                      │                      │            │  於行為人之法律（│
│    │                      │                      │            │  最高法院95年度第│
│    │                      │                      │            │  8 次刑事庭會議決│
│    │                      │                      │            │  議三(一)1.參照）。│
│    │                      │                      │            │2.舊法第33條第5款 │
│    │                      │                      │            │  所規定之罰金最低│
│    │                      │                      │            │  數額，依現行法規│
│    │                      │                      │            │  所定貨幣單位折算│
│    │                      │                      │            │  新臺幣條例第2條 │
│    │                      │                      │            │  所定比例換算結果│
│    │                      │                      │            │  ，為銀元1元即新 │
│    │                      │                      │            │  臺幣3元以上；惟 │
│    │                      │                      │            │  依新法第33條規定│
│    │                      │                      │            │  ，則為新臺幣1,00│
│    │                      │                      │            │  0元以上，比較結 │
│    │                      │                      │            │  果，新法並未有利│
│    │                      │                      │            │  於被告，依刑法第│
│    │                      │                      │            │  2條第1項之規定，│
│    │                      │                      │            │  自應適用行為時之│
│    │                      │                      │            │  舊法定其罰金刑之│
│    │                      │                      │            │  最低數額。      │
├──┼───────────┼───────────┼──────┼─────────┤
│二  │第41條第1項           │第41條第1項           │舊法第41條第│1.易科罰金之折算標│
│    │犯最重本刑為5 年以下有│犯最重本刑為5 年以下有│1項前段     │  準，新法施行後，│
│    │期徒刑以下之刑之罪，而│期徒刑以下之刑之罪，而│            │  應依刑法第2條第1│
│    │受6 個月以下有期徒刑或│受6 個月以下有期徒刑或│            │  項之規定，適用最│
│    │拘役之宣告，因身體、教│拘役之宣告者，得以新臺│            │  有利於行為人之法│
│    │育、職業或家庭之關係或│幣1,000 元、2,000 元或│            │  律（最高法院95年│
│    │其他正當事由，執行顯有│3,000元折算1日，易科罰│            │  度第8次刑事庭會 │
│    │困難者，得以1 元以上3 │金。但確因不執行所宣告│            │  議決議三(二)參照）│
│    │元以下折算1日，易科罰 │之刑，難收矯正之效，或│            │2.按被告於犯罪時之│
│    │金。但確因不執行所宣告│難以維持法秩序者，不在│            │  易科罰金折算標準│
│    │之刑，難收矯正之效，或│此限。                │            │  為舊法第41條第1 │
│    │難以維持法秩序者，不在│                      │            │  項前段，依修正前│
│    │此限。                │                      │            │  罰金罰鍰提高標準│
│    │                      │                      │            │  條例第2條（現已 │
│    │罰金罰鍰提高標準條例第│                      │修正前罰金罰│  修正刪除）之規定│
│    │2條（現已修正刪除）   │                      │鍰提高標準條│  ，就其原定數額提│
│    │依刑法第41條易科罰金或│                      │例第2 條    │  高為100倍折算1日│
│    │第42條第2 項易服勞役者│                      │            │  ，則本件被告行為│
│    │，均就其原定數額提高為│                      │            │  時之易科罰金折算│
│    │100倍折算1日；法律所定│                      │            │  標準，應以銀元  │
│    │罰金數額未依本條例提高│                      │            │  300 元折算1日， │
│    │倍數，或其處罰法條無罰│                      │            │  經折算為新臺幣後│
│    │金刑之規定者，亦同。  │                      │            │  ，應以新臺幣900 │
│    │                      │                      │            │  元折算為1日。比 │
│    │                      │                      │            │  較修正前後之易科│
│    │                      │                      │            │  罰金折算標準，新│
│    │                      │                      │            │  法並未較有利於被│
│    │                      │                      │            │  告，依刑法第2條 │
│    │                      │                      │            │  第1項之規定，應 │
│    │                      │                      │            │  適用舊法第41條第│
│    │                      │                      │            │  1項前段規定、修 │
│    │                      │                      │            │  正前罰金罰鍰提高│
│    │                      │                      │            │  標準條例第2條等 │
│    │                      │                      │            │  規定，定其折算標│
│    │                      │                      │            │  準。            │
├──┴───────────┴───────────┴──────┴─────────┤
│結論：為免法律割裂適用，比較時應就罪刑有關之共犯、未遂犯、想像競合犯、牽連犯、連續犯、│
│結合犯，以及累犯加重、自首減輕暨其他法定加減原因（如身分加減）與加減例等一切情形，綜其│
│全部罪刑之結果而為比較（最高法院95年度第8次刑事庭會議決議一(四)參照），故本案經綜合全部 │
│罪刑比較結果，以上新法並未較有利於被告，故本件應適用舊法第33條第5款、第41條第1項前段及│
│修正前罰金罰鍰提高標準條例第2條論處。                                                 │
└───────────────────────────────────────────┘


司法院資訊處製作；財團法人民間司法改革基金會備份。
